【裁判字號】    99,訴,145
【裁判日期】    991029
【裁判案由】    返還價金等
【裁判全文】
臺灣士林地方法院民事判決               99年度訴字第145號
原      告  甲○○
訴訟代理人  侯俊安律師
被      告  丁○○
訴訟代理人  程才芳律師
上列當事人間請求返還價金等事件，本院於民國99年10月13日言
詞辯論終結，判決如下：
    主      文
被告應將如附表所示之支票貳紙返還原告。
原告其餘之訴駁回。
訴訟費用由被告負擔二分之一，餘由原告負擔。
本判決原告勝訴部分，於原告以新臺幣捌拾萬元為被告供擔保後
，得假執行；但被告如以新臺幣貳佰拾玖萬元為原告預供擔保
，得免為假執行。
原告其餘假執行之聲請駁回。
    事實及理由
一、按訴狀送達後，原告不得將原訴變更或追加他訴，但請求之
    基礎事實同一者，不在此限，民事訴訟法第255 條第1 項第
    2 款定有明文。查本件原告起訴時，以先位之訴請求被告移
    轉房地所有權，並賠償違約金，另以備位之訴請求被告返還
    定金新臺幣（下同）239 萬元，及給付違約金239 萬元；嗣
    將先位之訴撤回，並將備位之訴變更為請求被告將如附表所
    示之支票2 紙返還予原告，及給付違約金239 萬元（本院卷
    第92頁），經核該變更之訴與原訴之主要爭點均相同，相關
    訴訟及證據資料亦可繼續援用，應認請求之基礎事實為同一
    ，揆諸前揭法條規定，原告上開訴之變更，自可准許。
二、原告起訴主張：其與被告之代理人即其母丙○○於民國98年
    5 月1 日簽訂不動產買賣契約書（下稱系爭買賣契約），約
    定由原告向被告購買坐落臺北市○○區○○段4 小段120-6
    地號土地及其上臺北市○○區○○路2 段38巷16號12樓房屋
    及地下1 層編號99及100 號機械停車位（下稱系爭房地），
    總價金2,390 萬元，原告並於簽約時交付如附表所示金額共
    計239 萬元之支票2 紙（下稱系爭支票）予被告，由兩造委
    任之代書乙○○代為收受。詎被告嗣後竟反悔不賣，為此，
    爰依法解除系爭契約，並依該契約第7 條第4 項之約定，請
    求被告將系爭支票返還予原告，並給付違約金239 萬元及其
    法定遲延利息等語。並聲明：(一)被告應返還原告如附表所示
    之支票2 紙。(二)被告應給付原告239 萬元，及自起訴狀繕本
    送達翌日起至清償日止，按年息5%計算之利息。
三、被告則以：(一)原告與被告之代理人丙○○簽訂系爭買賣契約
    時，因丙○○並未提出被告之海外授權書，經在場之代書乙○○告知如欠缺海外授權書，該契約即屬效力未定後，雙方
    遂於系爭契約書之特約事項第2 項，約明被告應於98年5 月
    30日前提出海外授權書，否則系爭契約即失其效力，被告應
    將簽約金返還。嗣經丙○○與被告聯繫後，因被告不同意系
    爭買賣契約之內容，而不願出具海外授權書予丙○○，依前
    述特約事項之約定，系爭契約自已因解除條件成就而失其效
    力，則原告依該失效之買賣契約，主張被告應負違約賠償責
    任，顯屬無據。(二)原告於98年5 月31日即知悉系爭買賣契約
    因被告未能出具海外授權書而失效，且其簽發之系爭支票均
    在代書乙○○之保管中，從未提示兌現，故原告實際上並未
    受有任何金錢損失。又被告曾於98年6 月24日就系爭房地以
    總價24,771,534元對原告提出新要約，然原告不願購買，則
    其縱受有損害，亦與被告無涉，況原告迄未證明其所受損害
    為何，則原告請求被告給付239 萬元之違約金，顯屬過高，
    應予酌減等語，資為抗辯。並聲明：(一)原告之訴及假執行之
    聲請均駁回。(二)如受不利判決，願供擔保，請准宣告免為假
    執行。
四、兩造不爭執之事實：
  (一)原告與被告之代理人丙○○於98年5 月1 日簽訂系爭買賣契
    約書，約定由原告向被告購買坐落臺北市○○區○○段4 小
    段120-6 地號土地及其上臺北市○○區○○路2 段38巷16號
    12 樓 房屋及地下1 層編號99及100 號機械停車位，總價金
    2,390 萬元，原告並於簽約時交付如附表所示金額共計239
    萬元之支票2紙予被告，由兩造委任之代書乙○○代收。
  (二)被告有授權丙○○簽訂系爭契約，但並未依約於98年5 月30
    日出具海外授權書。
  (三)代書乙○○尚未將前述支票返還予原告。
五、本件經依民事訴訟法第271 條之1 準用同法第270 條之1第1
    項第3 款規定，整理並協議簡化爭點後，兩造同意協議簡化
    後之爭點為（本院卷第110頁）：
  (一)兩造是否約定如被告於98年5 月30日前未出具海外授權書，
    系爭買賣契約即失效？
  (二)如兩造無前開契約失效之約定，原告得否依系爭契約第7 條
    第4 項之約定，請求被告加倍返還已收款項？上開金額應否
    酌減？
六、本院得心證之理由：
  (一)兩造是否約定如被告於98年5 月30日前未出具海外授權書，
    系爭買賣契約即失效？
  1.查原告與被告之代理人丙○○簽訂系爭買賣契約時，丙○○
    僅口頭告知業經被告授權，惟並未出具書面之海外授權書，
    兩造遂於系爭買賣契約特約事項第2 項約定：「賣方應提供
    之海外授權書及建商對保完成最遲應於98年5 月20日前完成
    ，否則應返還買方已付之簽約金。」，嗣因丙○○未能於上
    開期限內提出被告之海外授權書，原告與丙○○遂合意將期
    限再延至98年5 月30日等情，為兩造所不爭執，復有系爭買
    賣契約書影本1 件在卷可參（本院卷第61-66 頁），自堪信
    為真實。又觀諸上開特約事項之內容，雖未載明如被告未能
    於期限內提出海外授權書，系爭買賣契約即失其效力，然該
    條款既已約明被告未能依限提出海外授權書之效果，即為其
    應將簽約金返還予原告，衡諸常情，該約定自有使系爭買賣
    契約因此失效之意思甚明，否則應無返還簽約金之必要。至
    原告雖主張上開約定之目的僅在於保障原告之權益，故約定
    如被告未能於期限內提出海外授權書，應先將簽約金返還原
    告，惟系爭買賣契約並未因此失效云云，然倘如原告所言，
    提出海外授權書乃被告依約應負擔之義務，至其是否出具海
    外授權書，則不影響系爭買賣契約之效力，依一般經驗及常
    情，兩造在研議被告未能依限提出海外授權書之處理方式時
    ，應會針對被告之違約行為科以相當之罰則，而非僅約定「
    被告應將簽約金返還原告」，況倘若被告未提出海外授權書
    ，並不影響系爭買賣契約之效力，被告又何需將簽約金返還
    原告？原告前開主張，顯非可採。
  2.復查，原告與丙○○簽訂系爭買賣契約時，代書乙○○曾告
    知雙方在被告尚未出具海外授權書前，系爭買賣契約屬效力
    未定，故兩造就此於第一次簽約時，均同意如被告未能依限
    提出海外授權書，其僅需將簽約金返還原告即可，無庸另行
    賠償，至第二次簽約時，丙○○仍堅持相同立場，惟原告則
    認為被告如未依限提出海外授權書，應負賠償責任，兩造就
    被告未於期限內提出海外授權書是否需賠償原告乙節，並無
    共識等情，業據證人乙○○到庭結證屬實（本院卷第83、84
    頁），是依上開證人之證詞可知，原告與丙○○簽訂系爭契
    約時，確係在系爭買賣契約如欠缺海外授權書即不具效力之
    認知下，而為前述特約事項第2 項之約定，則該約定所謂被
    告如未能依限提出海外授權書，即需將簽約金返還原告，自
    係因系爭買賣契約因此失效之故，而非原告所稱僅暫將簽約
    金返還，契約效力並不受影響云云，甚為明確。至原告與丙○○於第二次簽約時，雖就系爭買賣契約失效後，被告是否
    應負賠償責任，各執己見，然兩造就此既無法達成共識，自
    難認被告於系爭買賣契約失效後，除應返還原告簽約金外，
    尚有何賠償之義務存在。
  3.承前所述，兩造確已約定如被告於98年5 月30日前未出具海
    外授權書，系爭買賣契約即失其效力，則被告既未於上開期
    限內提出海外授權書，系爭買賣契約自已失效。從而，原告
    依該失效之契約內容，請求被告給付違約金，即無可准許。
  (二)原告不能依系爭買賣契約第7 條第4 項之約定，請求被告給
    付違約金，已如前述，則有關該違約金應否酌減之爭點，自
    無再予論究之必要，併此敘明。
七、綜上所述，系爭買賣契約業因被告未能於期限內提出海外授
    權書而失效，則原告請求被告返還其所交付之系爭支票，固
    應准許，然其請求被告給付違約金239 萬元，及自起訴狀繕
    本送達翌日起至清償日止，按年息5%計算之利息，則屬無據
    ，應予駁回。又兩造均陳明願供擔保，聲請宣告假執行或免
    為假執行，關於原告勝訴部分，經核尚無不合，爰分別酌定
    相當之擔保金額，併准許之；至原告敗訴部分，其假執行之
    聲請已失所附麗，應予駁回。
八、本件判決基礎已臻明確，兩造其餘攻防方法及訴訟資料經本
    院斟酌後，核與判決結果不生影響，故不另一一論述，併此
    敘明。
九、據上論結，本件原告之訴為一部有理由，一部無理由，依民
    事訴訟法第79條、第390 條第2 項、第392 條第2 項，判決
    如主文。
中    華    民    國    99    年    10    月    29    日
                  民事第二庭  法  官  馬傲霜
以上正本證明與原本無異。
如對本判決上訴，應於判決送達後20日內向本院提出上訴狀；若
委任律師提起上訴者，應一併繳納上訴審裁判費，否則本院得不
命補正逕行駁回上訴。
中    華    民    國    99    年    11    月    1     日
                              書記官  張方俞
附表
┌──┬───┬─────┬────┬──────┬───┐
│編號│發票人│支票號碼  │金    額│付款人      │發票日│
├──┼───┼─────┼────┼──────┼───┤
│ 1. │甲○○│XC0000000 │120 萬元│華南商業銀行│98.5.1│
│    │      │          │        │圓山分行    │      │
├──┼───┼─────┼────┼──────┼───┤
│ 2. │甲○○│XC0000000 │119 萬元│華南商業銀行│空白  │
│    │      │          │        │圓山分行    │      │
└──┴───┴─────┴────┴──────┴───┘

司法院資訊處製作；財團法人民間司法改革基金會備份。
